臺灣彰化地方法院刑事判決　　　　　　　94年度訴字第1139號
公　訴　人　臺灣彰化地方法院檢察署檢察官
被　　　告　甲○○
指定辯護人　張庭禎律師
上列被告因公共危險案件，經檢察官提起公訴（94年度偵字第39
40、4919號），本院判決如下：
    主  文
甲○○放火燒燬現有人所在之建築物，處有期徒刑柒年。扣案之
打火機肆個均沒收。
    事  實
一、甲○○因不滿曾因酒後駕車及持有毒品案遭警方移送，認係
    被誣陷，誤解申訴無門，其明知位於彰化縣彰化市○○路 ○
    段558號「喬友大樓」複合式商業大樓3樓至15樓雖暫時停業
    中，惟1、2樓仍有人經營電子遊藝場及撞球場，且正在營業
    中，倘在該棟大樓內縱火將對他人生命、財產造成重大危害
    ，竟基於放火燒燬現有人所在建築物之犯意，於民國94年 5
    月23日，即於身上預藏其所有之打火機1個，潛入該大樓7樓
    內，並於該棟大樓內，拾得打火機3個，預備供其放火之用
    ，並於翌日即94年5月24日下午6時36分許，以其所有之自備
    打火機點燃置放於7樓安全門入口處附近之雜物，見燃燒起
    火後，再分別跑至10、14、15樓等樓層，以打火機接續點燃
    置放於大樓內之點歌簿、廢棄沙發椅、木料、床單等物，致
    該棟大樓起火燃燒，造成7、10、14、15樓燃燒碳化嚴重，
    且燒燬該棟大樓上開樓層重要結構之牆面、天花板面。嗣於
    當晚即94年5月24日下午6時44分許，甲○○甫縱火後，甲○
    ○即撥打電話予任職於彰化縣政府衛生局醫政課課員翁金蓮
    ，向其陳述因心懷怨隙，已於前開大樓縱火，並留下聯絡之
    行動電話號碼後，即於員警尚未察覺孰為上開縱火案之犯罪
    嫌疑人前，由翁金蓮代為向司法警察坦承為縱火之人而自首
    ，並於彰化縣消防局於當晚撲滅火勢後，在該棟大樓16 樓
    水塔附近遭查獲，且在其身上扣得其所有，供及預備供縱火
    之打火機4個，並接受裁判。
二、案經彰化縣警察局彰化分局報告臺灣彰化地方法院檢察署檢
    察官偵查起訴。
    理  由
一、訊據被告甲○○固坦承曾於上開時、地持打火機在前址1樓
    營業中之「喬友大樓」7樓、10樓、14樓、15樓內點火，且
    知情火勢可能蔓延到1、2樓等情，惟辯稱：伊當時認為不會
    傷害到人云云；辯護人則為被告辯護稱：本件被告放火之地
    點為7樓以上之樓層，距離1、2樓之營業場所至少有5層樓以
    上，故被告應已明知放火行為不致使他人遭受何種意外危害
    ，尚難僅以該棟樓之1、2層樓在該時間尚有人所在，即謂係
    現有人所在之建築物，況實際上除1樓營業之商家因救火緣
    故，受有損害外，並無他人之生命財產受到被告縱火波及；
    再本件被告放火之喬友大樓，所受燒燬者，應僅係大樓內之
    隔間、裝潢而已，建築物之結構本身，尚無倒塌之情形，是
    尚無喪失物之效用可言等語。經查：
  (一)被告自承放火之地點係在彰化縣彰化市○○路○段558號喬友
    大樓內之7樓、10樓、14樓、15樓等情，且上開火災現場經
    彰化縣消防局派員勘驗結果：(1)現場位於彰化縣彰化市○○
    路○段558號，現場僅該址受火燒損，火勢未延燒其他建築物
    ，故研判該址即為起火戶。(2)本案經現場勘查該址7樓受燒
    情形，南側附近之包廂北面受傷較輕微，南面受燒情形較為
    嚴重，靠西側南面附近受燒情形較為嚴重，東側受燒情形以
    南面較為嚴重，且靠南側入口處附近受燒特別嚴重，南側之
    鋁窗受燒熔解情形以西面較為嚴重，顯示火流由南往東延燒
    ，又南側安全門入口處附近物品受燒情形特別嚴重，顯示起
    火處位於安全門入口處附近，火勢由該處最先起火燃燒。(3)
    經觀察10樓受燒情形，南側安全門附近及側櫃檯附近未受火
    流燃燒，僅櫃檯北面之包廂內點歌簿起火燃燒，故10樓起火
    處位於包廂內點歌簿處。(3)現場14樓南側及東側處之原商務
    旅館208、221、222、223、225等房間均有燃燒之情形，但
    經勘查均為各自獨立燃燒之情形，未有連貫之情形，亦顯示
    14樓有五處起火處分別位於208、221、222、223、225等房
    間內。(4)現場15樓經觀察僅南側入口通道處受燒較為嚴重，
    他處未受火流波及燃燒，顯示火流位於南側入口通道處燃燒
    較為猛烈，經比較通道北、南側受燒情形，北面牆面受燒碳
    化情形較輕微，南面牆面受燒碳化情形較為嚴重，顯示火流
    於通道南面處燃燒較為猛烈，又該處遺留有未完全燃燒殆盡
    之沙發椅木料，而該沙發椅木料碳化之情形以南側較為嚴重
    ，顯示火流於沙發椅處燃燒較為猛烈，故研判起火處位於通
    道南側沙發椅附近，火勢由該處最先起火燃燒。(5)綜合上述
    研判該棟建築物14樓有5處起火點外，現場7、10、15樓又分
    別有3處獨立之起火點，且燃燒受熱情形均未有連貫之情形
    ，顯示7、10、14、15等樓層均為獨立燃燒之情形，此有該
    局於94年6月8日所製作之火災原因調查報告書1份在卷可稽
    。另有打火機4個扣案足資佐證。是被告於屬建築物之喬友
    大樓內縱火等情，已堪認定。
  (二)參以上開火災原因調查報告書內所檢附之現場照片，該處15
    樓天花板均已燒燬，電線、管線外露，且現場15樓南側通道
    處南面牆面受燒碳化情形嚴重，另7樓靠南面之受燒情形嚴
    重，牆面、天花板面均已掉落，且7樓之鋁窗因受燒熔解，
    此有現場照片共41紙附於報告書內可稽，是該棟建築物之內
    部重要結構，包括牆面、天花板面及遮蔽風雨之鋁窗等，均
    已喪失其效用，尚非僅係房屋內部之家具、物件、裝潢燒燬
    。從而，本件被告之放火行為，應已使喬友大樓因該火力燃
    燒，喪失主要效用，辯護人為被告辯以該棟大樓尚未傾燬，
    即難認已喪失主要效用，尚與常情相違，亦無何法規、判例
    足資佐證，實難認辯護人此部分辯護，足資為被告有利之認
    定。
  (三)按刑法第173條第1項之放火罪，係以放火燒燬之住宅或建築
    物等係現供人使用或有人所在者而言，是該項所稱之人，固
    係指放火人犯以外之人而言，惟所謂現供人使用或現有人所
    在，並不以起火之時適巧有人使用或有人所在為必要，倘放
    火之時該他人偶爾他離，仍不得謂非現供人使用之住宅或現
    有人所在之建築物（參照最高法院24年上字第1085號判例及
    28年上字第3218號判例）。經查，本件被告放火之上開喬友
    大樓，係15層樓之建築物，而該棟樓1、2樓，係供從事遊藝
    場使用等情，業據被告自承知情該棟大樓之1、2樓在經營遊
    藝場等語，且據證人即喬友大樓1樓金馬遊藝場主管乙○○
    於警詢時證稱：其公司在喬友大樓1、2樓經營遊藝場，當晚
    其前往上班時，即發現喬友大樓6樓以上竄出濃煙及火勢等
    語（見警卷第7頁），從而，該棟喬友大樓係屬現供人使用
    之建築物至明。至辯護人雖為被告辯護稱：本件被告放火之
    地點為7樓以上之樓層，距離1、2樓之營業場所至少有5層樓
    以上，故被告應已明知放火行為不致使他人遭受何種意外危
    害，尚難僅以該棟樓之1、2層樓在該時間尚有人所在，即謂
    係現有人所在之建築物等語，且被告於本院94年5月25日羈
    押訊問時則陳稱：伊相信不會傷害到人云云。惟查：上揭被
    告縱火之喬友大樓，係各樓層相通之建築物，被告於該棟大
    樓某樓層實施縱火，均無法避免因延燒作用造成之其他樓層
    損傷，及對該棟大樓結構受損之影響，更難避免對於位在其
    他樓層之人員所造成之生命、財產損傷，是尚難僅因被告縱
    火之樓層，非有人所在或供人使用之建築物，即認該棟大樓
    為非有人所在或供人使用之建築物，從而，辯護人為被告辯
    護認被告放火之樓層，距離有人所在之樓層至少有5層樓以
    上，即可認被告放火之建築物，非屬有人所在之建築物，尚
    屬誤會；且被告於本院94年5月25日羈押訊問時，亦已陳稱
    ：伊知情1、2樓在經營遊藝場，且有想過可能會延燒到1、2
    樓等語（見本院聲羈卷第 7頁），是被告辯稱不會傷害到人
    云云，不僅係其個人莫名之誤信，且與被告縱火之大樓是否
    係屬有人所在之建築物無涉；至本件被告縱火雖因路人及早
    發現報警，經消防人員即時灌救，未造成人員之傷亡，惟此
    與被告放火之喬友大樓是否係屬有人所在之建築物亦無關，
    從而，辯護人所為此部分辯護，亦難為被告有利之認定。
  (四)綜上所述，本件事證已臻明確，被告犯行堪以認定，應予依
    法論科。
二、按刑法第173條第1項所稱現有人所在之建築物，並不以放火
    當時果有人在內為必要，而應以案發時段該建築物於平時有
    人在內使用為已足，而該條項所稱之燒燬，係指燃燒毀損之
    義，亦即標的物已因燃燒結果喪失其效用而言，且刑法上之
    放火罪，其直接被害法益為一般社會之公共安全，雖私人之
    財產法益亦同時受其侵害，但本罪所保護之客體係社會公安
    之法益，故其以一個放火行為燒燬上述建築物及財物，仍祇
    論以刑法第173條第1項一罪，而不以其所焚之建物數或財物
    所有人數，分別定其罪名及罪數，故核被告所為，係犯刑法
    第173條第1項之放火燒燬現有人所在建築物罪。次按自首祇
    以在犯罪未發覺前，自行申告其犯罪事實於該管公務員，而
    受法律上之裁判為要件，至其方式係用言詞或書面，以及係
    自行投案或託人代行，係直接向偵查機關為之，抑向非偵查
    機關請其轉送，均無限制，最高法院著有24年上字第1162號
    判例、50年臺上字第65號判例意旨可供參照。經查，本件被
    告於縱火後，即在司法警察機關尚未察覺孰為犯罪嫌疑人前
    ，即利用其裝載有0000000000門號之行動電話，與彰化縣衛
    生局人員翁金蓮陳述伊之縱火經過及動機，且留下被告個人
    使用之0000000000門號予翁金蓮，而由翁金蓮代為向司法警
    察官即彰化縣警察局彰化分局刑事組長林世明報案等情，業
    據被告自承在卷，核與證人即彰化縣警察局彰化分局刑事組
    長林世明於本院審理時證稱：係因彰化縣衛生局課長向110
    報案說有1名自稱是甲○○之人，涉及喬友大樓之縱火案件
    ，並提供0000000000之門號，故到現場後，其即利用000000
    0000門號與上開0000000000門號聯絡，係被告接聽電話，被
    告當時承認係其放火，經詢問被告人當時在何處，被告本不
    說，後來即說人在15樓，後來大樓之火消滅後，由消防隊員
    逐層搜索，係於第2次搜索時發現被告等語（見本院審判筆
    錄），另有被告使用之0000000000門號於94年5月24日之雙
    向通聯紀錄1份在卷可稽（見本院卷），上情已堪認定。從
    而，參諸上開判例意旨，應可認被告於縱火後，留下個人聯
    絡方式，並就伊縱火之情事，完整告知非屬司法警察之公務
    人員，由該名公務人員向該管偵查機關之公務員申告，並於
    該管偵查機關之公務員與被告聯繫時，坦承犯行，且留置於
    縱火現場接受逮捕、審判等情，已符合刑法第62條前段之自
    首要件。至被告雖於本院審理時陳稱：伊撥打電話向翁金蓮
    陳述係伊放火之目的，係欲請翁金蓮幫忙照顧母親，並說如
    果伊過世，可代為申冤，當時並未要求幫忙報警等語（見本
    院審判筆錄），惟查，被告雖未明白請託任職於彰化縣政府
    衛生局之公務員翁金蓮代為報警，然被告就其犯行已對翁金
    蓮詳盡說明，並留下行動電話供聯絡，則翁金蓮代為向該管
    偵查機關公務員自首、報案，實為被告所得預見，亦未與被
    告之真意相違，尚難僅以被告上開陳述，即認被告無請託自
    首之意，附此敘明。爰審酌被告僅因心有怨恨，即在商業大
    樓進行縱火，罔顧他人之生命、財產，並對被害人之生、心
    理產生莫大之恐懼，且對於社會大眾生命、健康及居住安全
    危害甚大，惟其犯後大致坦承犯行，且被告實施縱火之樓層
    ，於放火當時並無人使用，且伊縱火之樓層，較不影響其他
    樓層人員之逃生路線等一切情狀，衡情量處如主文所示之刑
    。至公訴人雖具體求刑有期徒刑10年，惟經本院審酌上情後
    ，認以量處如主文所示之刑為當，附此敘明。末被告於警詢
    時自承其中1個黃色打火機係伊自備，其餘3個則係在該大樓
    所拾獲，是扣案之4個打火機應均係被告所有，且被告於警
    詢時自承：均係供縱火時使用等語，嗣後雖於本院審理時改
    陳稱所撿拾之3個打火機係欲供點煙用，然顯與常情不合，
    從而，扣案之打火機4個，均係被告所有，且係供及預備供
    被告犯本罪所用之工具，應依刑法第38條第1項第2款規定，
    宣告沒收。
據上論斷，應依刑事訴訟法第299條第1項前段，刑法第173條第1
項、第62條前段、第38條第1項第2款，判決如主文。
本案經檢察官姚玎霖到庭執行職務。
中　　華　　民　　國　　94　　年　　10　　月　　4 　　日
　　　　　　　　　刑事第三庭  審判長法  官  余仕明
                                    法  官  姚銘鴻
                                    法  官  簡婉倫
以上正本證明與原本無異。
如不服本判決，應於判決送達後10日內，向本院提出上訴狀( 須
附繕本 )。
告訴人或被害人對於判決如有不服具備理由請求檢察官上訴者，
其上訴期間之計算係以檢察官收受判決正本之日期為準。
中　　華　　民　　國　　94　　年　　10　　月　　4 　　日
     　　　　　　　　　　　　　　　　書記官
附錄本案論罪科刑法條
中華民國刑法第173條第1項
放火燒燬現供人使用之住宅或現有人所在之建築物、礦坑、火車
、電車或其他供水、陸、空公眾運輸之舟、車、航空機者，處無
期徒刑或7年以上有期徒刑。
